最高法院民事判決　　　　　　　　　　　　　　　九十三年度台上字第一六七二號
　　上　訴　人　財政部國有財產局台灣南區辦事處嘉義分處
　　法定代理人　溫湖滴
　　訴訟代理人　邱南英律師
　　被 上訴 人　甲○○
　　訴訟代理人　蔡慶隆
右當事人間因租佃爭議事件，上訴人對於中華民國九十一年九月三十日台灣高等法院
台南分院第二審判決（九十一年度上字第一○九號），提起上訴，本院判決如下：
    主  文
上訴駁回。
第三審訴訟費用由上訴人負擔。
    理  由
本件被上訴人主張：兩造就坐落嘉義縣布袋鎮○○段四七一之五地號，地目「養」，
面積二九八二平方公尺之土地（重測後變更為龍江段三一七地號，面積二九一八點四
九平方公尺，下稱系爭土地）訂有耕地三七五租約。伊承租系爭土地後，並無不自任
耕作之情事，詎上訴人於民國八十九年間竟以伊不自任耕作為由，通知原訂租約無效
，而拒絕與伊續訂租約。爰求為確認兩造就系爭土地有租賃關係存在之判決。（被上
訴人請求上訴人回復原狀並交還第一審判決附圖︹下稱附圖︺編號３所示土地部分，
原審判決駁回被上訴人此部分之附帶上訴，未據其聲明不服）。
上訴人則以：被上訴人早已至北部就業，從未自任養殖，而將系爭土地交由他人使用
，依法原訂租約無效，伊自無再與被上訴人續訂租約之理等語，資為抗辯。
原審審理結果以：兩造就系爭土地訂有耕地三七五租約，上訴人於八十九年間以被上
訴人不自任耕作為由，通知原訂租約無效，而拒絕續訂租約等情，為兩造所不爭執，
並有國有養地租賃契約書，土地登記簿謄本可稽，固可信為真實。惟被上訴人否認有
不自任耕作之情事，經查系爭土地現仍從事養殖中，且未曾休耕，有系爭土地現況照
片為證，且有嘉義縣政府九十年十二月二十一日九十府工水字第０一五三七六一號函
可稽。上訴人雖辯稱：被上訴人自七十六年二月七日起即自其住所遷出，遠赴北部就
業，並未自任養殖，而將系爭土地「借與他人使用」，原訂租約自屬無效云云。然被
上訴人於八十五年八月間請求與上訴人續訂租約時，上訴人曾以系爭土地如附圖所示
編號３部分，非由被上訴人自任耕作為由，逕行減少租約面積，被上訴人則以伊無不
自任耕作之情事，而於八十八年間向台灣嘉義地方法院提起確認租賃關係存在之訴，
並經判決勝訴確定，有判決書可按。兩造就系爭土地如附圖編號３所示部分有租賃關
係存在，足以認定，上訴人就此部分土地自不得再為相反之主張。上訴人雖又辯稱自
八十九年間起，被上訴人仍有不自任耕作之情事云云，惟所謂「自任耕作」，並非播
種、施肥、去草、除蟲、採收等等農作過程，悉須由承租人躬自為之。苟將農作過程
之一部分交與他人操作，而本身仍總理其事者，應不違自耕之本旨。被上訴人雖曾北
上就業，惟仍將系爭土地委由其父幫忙養殖，其每週固僅能巡視魚池一次，但目前交
通便利、電訊發達，仍非不能親自掌管購買魚、蝦苗及販售養殖之決定，實際總理養
殖之事務。況被上訴人於八十九年間已將戶籍遷回嘉義縣布袋鎮，並確有親自購買魚
、蝦苗及販售魚獲，而參與系爭土地養殖工作之事實各情，亦經證人蕭金章、蔡武宗
、蔡崇潭證述屬實。茲被上訴人既仍參與養殖之決策而總理其事，參照前揭說明，即
難認其有不自任耕作情事。上訴人前開所辯，均非可採。從而，被上訴人訴請確認兩
造就系爭土地有耕地租賃關係存在，為有理由，應予准許，為其心證之所由得。爰維
持第一審所為上訴人此部分敗訴之判決，駁回其上訴，經核於法並無違誤。上訴論旨
，猶就原審取捨證據、認定事實之職權行使，指摘原判決關此部分為不當，求予廢棄
，非有理由。
據上論結，本件上訴為無理由。依民事訴訟法第四百八十一條、第四百四十九條第一
項、第七十八條，判決如主文。
中　　　華　　　民　　　國　　九十三　　年　　　八　　　月　　 十二 　　日
                              最高法院民事第四庭
                                  審判長法官  朱　錦　娟
                                        法官  顏　南　全
                                        法官  許　澍　林
                                        法官  葉　勝　利
                                        法官  黃　義　豐
      右正本證明與原本無異
                                              書  記  官
中　　　華　　　民　　　國　　九十三　　年　　　八　　　月　　二十四　　日
                                                                        Ｑ
